臺灣高等法院民事判決　　九十三年度上易字第九九五號
　　上　訴　人　甲○○即呂松.
　　被上訴　人　乙○○
右當事人間清償債務事件，上訴人對於中華民國九十一年三月二十二日臺灣桃園地方
法院九十年度訴字第一四七四號號第一審判決提起上訴，本院判決如左：
    主    文
原判決廢棄，發回臺灣桃園地方法院。
    事  實  及  理  由
一、被上訴人起訴主張：上訴人之被繼承人呂松淋於民國（下同）七十九年五月九日
    向伊借調現金週轉，伊因呂松淋一再拜託，為免其信用破產，乃應其所請，當日
    即指示伊之子傅文傑將新台幣（下同）七十萬元匯入呂松淋指定之新竹區中小企
    業銀行八德分行甲存帳戶，呂松淋應允最遲於一年內償還，惟並未依約為之。呂
    松淋嗣於九十年六月二十二日死亡，僅上訴人繼承，其餘繼承人均拋棄繼承。爰
    依消費借貸及繼承之法律關係請求判令：上訴人應給付七十萬元及自七十九年五
    月七日起之法定利息，並願供擔保請准宣告假執行等情。上訴人於原審未於最後
    言詞辯論期日到場，惟據其前以前到庭所為之陳述略稱：被繼承人呂松淋死亡後
    ，其餘繼承人均拋棄繼承，由伊一人繼承云云。
二、原審判決：上訴人應給付七十萬元及自八十年五月七日起算法定遲延利息，駁回
    被上訴人其餘請求，被上訴人就原審敗訴部分並未聲明不服。
    查上訴期間，依民事訴訟法第四百三十七條規定，係於判決送達後開始進行，判
    決之送達不合法者，無使上訴期間開始進行之效力，即無上訴期間經過可言，最
    高法院二十九年抗字第五三四號判例可供參照。原審法院所定九十一年三月八日
    之言詞辯論期日及判決書對上訴人所為之送達均非合法（詳見後開四、(三)所述）
    ，則原審判決自無合法送達予上訴人可言，即無上訴期間經過之問題，故上訴人
    至九十三年四月二十三日始具狀向原審法院聲請閱卷，嗣並於九十三年五月三日
    提起上訴，並無逾越上訴期間，而為合法之上訴，合先敘明。
    上訴人提起上訴，係以：原審之言詞辯論期日通知書及判決書均送達於桃園縣八
    德市○○路○段一九０巷一弄二衖十一號，然伊之住址實為桃園縣八德市大興里
    湳底十九鄰一號，原審並未經合法送達言詞辯論之通知書為由，請求判令：(一)原
    判決廢棄；(二)被上訴人在第一審之訴及假執行之聲請均駁回。
    被上訴人則以：上訴人於原審九十年七月二十日所提聲明異議狀之附件一呂松淋
    之除戶
    路二段一九０巷一弄二衖十一號，且上訴人於九十年十二月十二日亦於原審為言
    詞辯論，可見上訴人自始知悉本件訴訟之存在。上訴人自己未向原審陳報新住址
    ，顯係以惡意隱瞞，達到干擾訴訟程序，則其提起上訴為無理由，請求判決駁回
    上訴。
三、按第一審之訴訟程序有重大之瑕疵者，第二審法院得廢棄原判決，而將該事件發
    回原法院，但以因維持審級制度認為必要時為限，民事訴訟法第四百五十一條第
    一項定有明文；就前項判決，得不經言詞辯論為之，民事訴訟法第四百五十三條
    亦規定甚明。又言詞辯論期日，當事人之一造不到場者，法院固得依到場當事人
    之聲請，由其一造辯論而為判決，但如不到場之當事人未於相當時期受合法之通
    知者，法院應以裁定駁回上開一造辯論之聲請，此觀同法第三百八十五條第一項
    前段、第三百八十六條第一款之規定自明，是不到場之當事人若未受合法通知，
    法院逕准許到場當事人之聲請而為一造辯論之判決時，該訴訟程序顯有重大瑕疵
    。
四、經查：
  (一)被上訴人九十年六月一日向原審聲請對呂松淋核發支付命令，經原審於九十年六
    月十二日核發九十年度促字第二三０九七號支付命令，惟經呂松淋之繼承人呂邱
    美玉、呂玉雪、張紘綸、張至男、呂淑芬、甲○○、呂昌熙、呂淑華、呂昌杰等
    人聲明異議，異議狀上記載之甲○○（上訴人）地址為桃園縣八德市○○路○段
    一九０巷一弄二衖十一號，有異議狀可參（原審卷第四頁）。
  (二)次查上訴人原雖
    興里湳底十九鄰一號，實際上確未居住於桃園縣八德市○○路○段一九０巷一弄
    二衖十一號等事實，有上訴人之
    囑託桃園縣政府警察局八德分局查明函覆明確，有桃園縣警察局八德分局九十三
    年九月六日德警分刑字第０九三三０二四九五八號函足憑（原審卷第一三九頁）
    。另原審定九十年九月二十一日言詞辯論期間，送達至上訴人之上開介壽路址，
    業經郵務機關註記「此人已遷移」而退回，亦有送達證書可參（原審卷第二九頁
    ）。綜上可知：上訴人於九十年七月二十日就原審支付命令聲明異議時，具狀陳
    明自己之地址為桃園縣八德市○○路○段一九０巷一弄二衖十一號，惟於其後九
    十年八月十四日確將其住所遷移至桃園縣八德市大興里湳底十九鄰一號。
  (三)又原審法院其後定九十年十二月十二日及九十一年一月二十五日言詞辯論通知書
    、民事辯論意旨狀繕本、承受訴訟狀繕本及準備理由繕本，以及九十一年三月八
    日再開辯論通知書、承受訴訟裁定正本、民事判決書正本，均以寄存方式送達上
    訴人桃園縣八德市○○路○段一九０巷一弄二衖十一號之原
    達證書可稽（原審卷第六十、七八、九三、一０三、一一四頁）。惟所謂寄存送
    達，係不能依民事訴訟法第一百三十六條、第一百三十七條規定為之時，其送達
    始為合法，民事訴訟法第一百三十八條第一項規定甚明。依上所陳，上訴人原雖
    日遷至同市大興里湳底十九鄰一號，原審法院見及上訴人九十年九月二十一日言
    詞辯論通知書送達證書上郵務機關註記之「此人已遷移」，應得知悉上訴人遷移
    之情事，依法即應查明上訴人之新址，或送達處所仍不明者，依聲請為公示送達
    ，原審法院未察，竟於其後仍以寄存方式送達言詞辯論通知書及判決書予上訴人
    ，均非合法。
  (四)被上訴人雖抗辯：上訴人曾於原審九十年十二月十二日到庭言詞辯論，足見上訴
    人知悉本件訴訟之存在，上訴人未向原審陳報新住址，可見上訴人係惡意隱瞞變
    更住址云云。惟查卷附並無任何上訴人合法收受原審法院言詞辯論通知之證據，
    而上訴人自承：係經由其他繼承人通知，始知悉該次言詞辯論期日而到庭，到庭
    時未向原審法院陳明新地址云云（本院卷第二五頁），仍不足使原審未合法送達
    之事實翻異成為合法送達，故被上訴人上開辯解，仍無可採。
  (五)原審就本件訴訟所定九十一年三月八日之言詞辯論期日仍以寄存送達方式送達至
    上訴人之原
    決，核與民事訴訟法第三百八十六條之規定有違，則原審訴訟程序自屬重大瑕疵
    ，基此所為之判決屬違背法令。上訴人於原審未獲通知，致未能應訴，且上訴人
    不同意由本院就該事件自為實體之裁判，則為維持審級制度，自有將本事件發回
    原審法院更為裁判之必要。上訴人執此指摘原判決不當，求予廢棄，為有理由，
    爰不經言詞辯論，將原判決廢棄，發回原審法院重行審理，以符法制。
五、據上論結：本件上訴為有理由，依民事訴訟法第四百五十一條第一項、第四百五
    十三條，判決如主文。
中　　　華　　　民　　　國　　九十三　　年　　 十二 　　月　　 三十 　　日
                                    民事第九庭
                                        審判長法  官  楊  豐  卿
                                              法  官  張      蘭
                                              法  官  林  金  吾
正本係照原本作成。
不得上訴。
中　　　華　　　民　　　國　　九十三　　年　　 十二 　　月　　 三十 　　日
　　　　　　　　　　　　　　　　　　　　　　　書記官  張  淑  芳
